臺灣板橋地方法院民事判決　　　　　　　　93年度建字第39號
原　　　告　拓通工程企業有限公司
法定代理人　乙○○
訴訟代理人　張志新律師
被　　　告　立電股份有限公司
法定代理人　甲○○
上列當事人間請求給付承攬報酬事件，本院於中華民國94年3 月
29 日言詞辯論終結，判決如下：
    主      文
原告之訴及假執行之聲請均駁回。
訴訟費用由原告負擔。
    事實及理由
一、本件被告未於最後言詞辯論期日到場，核無民事訴訟法第38
    6 條所列各款情形，爰依原告之聲請，由其一造辯論而為判
    決。
二、原告起訴狀上蓋用之公司及法定代理人印文，與原告在經濟
    部登記之公司印鑑及負責人印文並非同式，有原告提出之公
    司變更登記表影本1 件在卷可憑（見本院卷(一)第77頁），嗣
    經原告93年10月4 日補正蓋用同式公司及法定代理人印文之
    起訴狀、委任狀（見本院卷第72頁至第76頁），經核於法尚
    無不合，先予敘明。
三、原告主張：緣訴外人榮福股份有限公司（下稱榮福公司）承
    攬台電北北區91年度配電外線工程帶料發包工程，嗣轉包予
    被告施作，因被告無法獨力完成乃於91年7 月1 日轉包予原
    告施作（下稱系爭工程，兩造間之承攬契約則稱系爭承攬契
    約）。系爭工程完工後，經雙方會算，被告應給付原告系爭
    工程之工程款新臺幣（下同）2,328,388 元，雙方同意先行
    保留1,200,000 元，被告嗣後將系爭工程再轉包予訴外人上
    琉企業有限公司（下稱上琉公司），原告將剩餘材料悉數移
    交於上琉公司，並無短缺，詎被告於完工後，以原告移交予
    上琉公司之材料短缺為由，扣留其餘1,128,388 元工程款不
    願給付，實際上材料並無短缺，又即令材料短缺，亦屬原告
    與上琉公司間之關係，與被告無涉，被告不得以此為由扣留
    系爭工程款，爰依兩造間系爭工程之承攬報酬請求權，聲明
    求為判決：(一)被告應給付原告1, 128,388元及自起訴狀繕本
    擔保請准宣告假執行等語。
四、被告則以：系爭工程係由台電公司帶料發包，所有材料均由
    台電公司提供，原由榮福公司承包後轉包予被告，被告再轉
    包予原告，然為方便起見，台電公司允許原告以榮福公司名
    義領取直接向台電公司領取材料，嗣兩造因故終止系爭承攬
    契約，被告並將系爭工程再轉包予上琉公司，原告自應將剩
    餘材料移交予上琉公司，惟原告共短缺：(一)25kv交連PE電纜
    短少2539公尺（每公尺單價376 元）、(二)15kv交連PE風雨線
    （1/C 鋼心鋁線AWG#2 黑）短少151.5 公尺（每公尺單價61
    元）、(三)15kv交連PE風雨線（1/C 鋁質477MCM）短少991 公
    尺（每公尺單價200 元）、(四)25kv交連PE電纜（1/C#1 黑）
    短少17 5公尺（每公尺單價153 元）（以下稱系爭短少材料
    ），共計價值1, 188,880元，依台電台北北區營業處91年度
    乙工區配電外線工程帶料發包契約第17條規定：領用器材浪
    費或機具設備非自然消耗之毀損，無法修配復原或遺失時，
    承攬人應照折舊後狀態以同工程規範者賠還，或內購設備（
    包括器材）照市價加10% 按設備淨值計算，如屬遺失或被竊
    盜者除照前開規定償價外，另加扣償價10% ，故被告共應賠
    償1,426,656 元（計算式：1,188,880 元×120%＝1,426,65
    6 元），自應就原告請求之工程款中扣除抵銷等語，聲明求
    為判決：原告之訴駁回。
五、兩造於本院93年12月7 日言詞辯論期日，當庭協議簡化爭點
    ，其不爭執及爭執之事項如後（見本院卷(一)第89頁至第90頁
    ）：
  (一)兩造不爭執之事項：
    1.原告於91年7 月1 日承攬被告臺電北北區91年度配電外線
      工程帶料發包工程（即系爭工程），原告提出之承攬契約
      書為真正（本院卷(一)第8 頁以下）。
    2.原告承作之系爭工程嗣後經兩造合意終止系爭承攬契約，
      由上琉公司繼續施作原告未完成之工作，原告並依兩造之
      協議將臺電公司之材料交付予上琉公司。
    3.原告承作之系爭工程，經兩造會算結果，其工程款為2,32
      8,388 元，兩造同意保留1,200,000 元，被告尚欠1,128,
      388 元。
    4.被告提出台電公司材料計價表（見本院卷(一)第47頁至第48
      頁）形式上為真正。
    5.被告與台電公司間之契約係約定如台電公司提供之材料遺
      失或被竊者，除照市價加10% 按設備淨值計算以現金賠償
      償價外，另加扣償價10% （見本院卷(一)第49頁）。
    6.本件訴訟標的法律關係為兩造間91年7 月1 日承攬契約之
      承攬報酬請求權。
  (二)兩造爭執之事項：
    1.原告交付予上琉公司之材料有無短缺？若有，系爭短少材
      料有若干？其應賠償被告之金額若干？
    2.被告得否以原告短缺材料為由，拒絕給付本件承攬報酬？
    3.原告有無同意另保留工程款1,000,000 元待會算系爭短少
      材料清楚後再行請求？
    4.丙○○出具被證2 之文書（本院卷(一)第45頁）是否為真正
      ？
六、原告主張原告於91年7 月1 日承攬被告台電北北區91年度配
    電外線工程帶料發包工程即系爭工程，嗣兩造合意終止系爭
    承攬契約，由上琉公司繼續施作原告未完成之工作，原告並
    依兩造之協議將台電公司之材料交付予上琉公司，原告承作
    之系爭工程經兩造會算結果，其工程款為2,328,388 元，因
    被告自行購買及台電交付之材料短缺，兩造合意就被告自行
    購買之材料短缺部分由被告先行保留1,200,000 元工程款，
    待兩造會算清楚後再行給付之事實，業據原告提出系爭承攬
    契約書影本1 件（見本院卷(一)第8 頁至第11頁）、計價表影
    本1 件（見本院卷(一)第12頁至第13頁）為證，並經兩造協議
    所不爭執，自堪採信為真實。
七、原告未同意保留系爭工程款中之1,000,000元：
    被告抗辯：因系爭工程而由原告以榮福公司直接向台電公司
    領用之材料，於系爭承攬契約終止後由原告交接予上琉公司
    時發生短少情事，故原告另同意保留工程款1,000,000 元，
    待原告與上琉公司將系爭短少材料會算清楚後，再由被告給
    付，原告請求給付系爭工程款尚屬無據等語，並提出律師函
    影本1 件為證（見本院卷(一)第43頁至第44頁）。惟查該律師
    函係由被告委託楊雅棠律師發函予原告，其內容略謂：被告
    向榮福公司承攬系爭工程，由原告施工，因原告對部分工程
    無法完成，乃委由上琉公司承接，然因原告與上琉公司交接
    台電公司供料之材料時發生短缺情事，目前尚未結算清楚，
    故由被告暫時保留系爭工程之工程款1,000,000 元，待原告
    與上琉公司結算清楚後，再俟情形交付，而委託律師告知原
    告等語，核其性質僅屬被告告知原告保留系爭工程款1,000,
    000 元之單方面意思表示，尚難認原告亦同意保留系爭工程
    款，故被告抗辯原告已同意保留系爭工程款中之1,000,000
    元等語，尚乏依據。
八、原告交付予上琉公司之材料確有短缺：
  (一)原告主張其交付予上琉公司之材料並無短缺，縱有短缺亦屬
    原告與上琉公司間之爭執，與被告無涉；被告則抗辯原告自
    台電公司受領之材料嗣後交接予上琉公司時發生短缺，價值
    共計1,188,880 元，依被告與台電公司間之契約約定，須加
    計20% 賠償予台電，故被告共受有1,426,656 元之損害，爰
    主張與原告之系爭工程款債權抵銷等語。
  (二)按給付無確定期限，或債務人於清償期前得為給付者，債權
    人就一時不能受領之情事，不負遲延責任；但其提出給付時
    ，由於債權人之催告，或債務人已於相當期間前預告債權人
    者，不在此限，民法第236 條定有明文。而在債權人遲延中
    ，債務人雖僅就故意或重大過失負其責任，此觀同法第237
    條之規定亦明，惟仍須債務人已提出給付，始有前開規定之
    適用。
  (三)被告抗辯原告因系爭工程向台電公司領用之材料發生短缺：
    1.25kv交連PE電纜短少2539公尺（每公尺單價376 元）、2.
    15kv交連PE風雨線（1/C 鋼心鋁線AWG#2 黑）短少151.5 公
    尺（每公尺單價61元）、3.15kv交連PE風雨線（1/C 鋁質47
    7MCM）短少991 公尺（每公尺單價200 元）、4.25kv交連PE
    電纜（1/C#1 黑）短少17 5公尺（每公尺單價153 元），價
    值共1,188,880 元等語，業據其提出字據影本1 件（見本院
    卷(一)第45頁）、材料計算表影本1 件（見本院卷(一)第46頁）
    、計價表影本2 紙、（見本院卷(一)第47頁至第48頁）、契約
    影本1 紙為證。
  (四)被告提出之字據影本1 紙上記載：「11/22 拓通欠上琉材料
    ：U 預力10.5m ：6 支、木橫擔2400：6 支、交連電纜500
    ：2539m 、交連風雨線#2：151.5m、交連風雨線477 ：2291
    m 、交連PE電纜15kv# ：175m、鍍鋅角鋼90×90：6245公斤
    81@ 、C 壓接250-2/0 ：126 、C 壓接60-125：89、H 接線
    環477 ：42只、高分子避電器：50具。丙○○」（見本院卷
    (一)第45頁），其中交連電纜500 ：2539m 、交連風雨線#2：
    151.5m、交連風雨線477 ：2291m 、交連PE電纜15kv# ：17
    5m共計4 項材料，並以螢光筆註記。原告及證人丙○○雖均
    否認該字據上關於丙○○之簽名為真正（見本院卷(二)第6 頁
    至第7 頁），惟證人丙○○仍自承前開字據上螢光筆註記部
    分確實係短少之材料及數量無誤（見本院卷(二)第6 頁），是
    原告施作系爭工程，確實有如被告抗辯規格及數量之材料發
    生短少，尚堪信實。
  (五)證人丙○○證稱：「原告承包此工程，材料是台電提供，系
    爭工程由原告直接向台電領料，是用被告名義領，領料台電
    都有紀錄，工程於年度結束後被告將工程轉給上琉公司，工
    程未作完部分材料交接給上琉公司，是由我代理原告辦理交
    接，交接時材料有短少，本來材料沒有少，上琉去搬時少了
    4 捆，之前我顧了2 個月都沒有短少，我是交接給證人丁○
    ○及上琉的老闆梁先生，我去上琉公司跟他們2 人說我要離
    開了，叫他們派人去顧，結果他們沒有派人去顧，所以材料
    才會短少，我叫他們派人去時他們已接手2 個月進場施作了
    ，都一直沒有派人去搬材料，所以後來材料才會短少4 捆」
    、「（問：證人去上琉公司叫丁○○及梁先生派人去顧材料
    前是否已辦理材料點交？）之前已辦理點交，是跟證人丁○
    ○及上琉公司李先生辦理的，辦點交時有簽材料單的交接書
    面，上面有證人丁○○及李先生的簽名，短缺部分是因為他
    們當場沒有搬走所以沒有在交接單上簽名，後來少了之後丁
    ○○及李先生就不願在交接單上簽名，而另外簽一張單據表
    示材料短少4 捆，被告是要求我們東西交接完就退場，沒有
    跟我們講確定的退場日期」等語（見本院卷(二)第6 頁至第7
    頁）。兩造間既未約定確定之退場日期，亦未約定確定之材
    料交接日期，兩造間關於由原告將材料交接予上琉公司之債
    務，自屬無確定期限之債務。
  (六)證人丁○○證稱：「……我跟丙○○辦理材料交接，要把材
    料全部載完才算交接完畢，我們92年9 月開始辦理材料交接
    ，到11月22日交接完畢，但沒有全部搬完，短少的4 捆證人
    丙○○之前有到我們公司叫我們去搬，但我沒有親自去點交
    ，他只有去過1 次叫我們去點交，我說有空再去點交，他是
    11月18日之前叫我們點交，印象中好像是星期六，他跑去五
    們公司叫我們點交，因為場地是他們的所以我們沒有派人去
    看，應該由原告去看，91年度的工程未完的部分我們是跟92
    年度的混在一起作，什麼時候開始做91年度部分的工程，我
    不清楚……9 月到11月證人丙○○到我們公司好幾次，較少
    的材料他會拿來，有時候是來講一些材料交接的事情，交接
    單上9 月4 日及9 月6 日是我去原告公司搬材料時簽收的…
    …證人丙○○都在那邊，一直到11月18日之前幾天他都在材
    場，我要去時我都有電話通知他……只有要搬的材料才點交
    ，11月18日之前有一天星期六下午證人丙○○到我們公司叫
    我們去載剩下的33捆電纜，他說要回去南投隔天就會來，拜
    託我們晚上去看一下，我說我晚上要載我太太去士林可能會
    很晚，他說沒有關係，請我去看一下就好，不用在那邊睡，
    後來超過12點我有去看，我只在週遭看幾圈就走了，因門鎖
    著沒辦法進去看」（見本院卷(二)第8頁至第9頁）等語。
  (七)依證人丙○○及丁○○所稱，原告應何時將向台電公司領用
    之材料交接予上琉公司完畢，兩造並未約定確定之期限，即
    應屬民法第236 條規定無確定期限之債務，丙○○雖曾於材
    料短缺以前至上琉公司向上琉公司負責辦理材料交接之丁○
    ○表示要交接，惟並未依同條規定，定相當期限預告上琉公
    司或丁○○將於何時提出材料，自難認原告已合法提出其給
    付。而原告向台電公司領用之材料亦繼續由原告保管在原告
    租用之材場，除由丙○○保管外，丙○○不在之期間亦由原
    告上鎖，尚難認原告已依債之本旨，將其領用之所有材料合
    法提出予上琉公司，故上琉公司或被告自不生債權人受領遲
    延之問題。而在11月18日之前某星期六下午，丙○○雖至上
    琉公司向丁○○表示丙○○須回南投，要求上琉公司派員去
    看管材料，惟丙○○既表明上琉公司毋庸派員在材場過夜，
    且證人丁○○至材場時發現原告將材場上鎖，無法進入，故
    系爭短少材料自仍屬原告管領範圍內，尚難認原告已合法提
    出系爭短少材料點交予上琉公司。是系爭短少材料既仍由原
    告之受僱人丙○○保管，且丙○○未依原告之指示實際在材
    場看管，亦未商請他人代為看管而發生失竊情事，自屬可歸
    責原告之債務履行輔助人丙○○之事由所致，原告應對被告
    負損害賠償責任。
  (八)被告抗辯系爭短少材料之價值共計1,188,880 元，業據其提
    出材料計算表影本1 件、材料計價表影本2 紙（見本院卷(一)
    第46頁至第48頁）為證，原告對由台電出具之材料計價表形
    式上為真正復與被告協議不爭執，是依台電出具之材料計價
    表計算，系爭短少材料之價值確係1,188,880 元無訛【1.25
    kv交連PE電纜短少2539公尺（每公尺單價376 元）、2.15kv
    交連PE風雨線（1/C 鋼心鋁線AWG#2 黑）短少151. 5公尺（
    每公尺單價61元）、3.15kv交連PE風雨線（1/C 鋁質477MCM
    ）短少991 公尺（每公尺單價200 元）、4.25kv交連PE電纜
    （1/C#1 黑）短少17 5公尺（每公尺單價153 元），計算式
    ：（2539m ×376 元/m）＋（151.5m×61元/m）＋（991m×
    200 元/m）＋（175m×153 元/m）＝1,188,880 元】。
  (九)依被告提出台電公司之承攬契約書第17條約定：「若材料浪
    費或機具設備非自然消耗之毀損修配復原或遺失時，承攬人
    應負責照折舊後狀態以同工程規範者賠還，或依下列規定折
    合現金賠償，不得要求定作人代購：二、內備設備（包括器
    材）照市價加10% 按設備淨值計算。三、如屬遺失或被竊盜
    者除照前述一或二款償價外，另加扣償價10% 」，亦據被告
    提出工程契約影本1 紙附卷可稽（見本院卷(一)第49頁），兩
    造復協議不爭執前開約定之真正，自堪採信為真實。惟被告
    提出台電公司之承攬契約書，係屬台電公司與被告之上包榮
    福公司間之契約約定，被告既非與台電公司簽訂契約之承攬
    人，自無前開規定之適用。然原告遺失系爭短少材料，致被
    告須對其上包榮福公司負債務不履行之損害賠償責任，雖榮
    福公司迄未對被告實際提出賠償之請求，然被告對榮福公司
    既負有債務不履行之損害賠償責任，雖尚未有實際金錢之支
    出，惟其消極財產之增加，亦屬被告之損害，被告自得以對
    原告之債務不履行損害賠償請求權，主張與原告之承攬報酬
    請求權抵銷。故被告主張以系爭短少材料之價值1,188,880
    元與原告之承攬報酬請求權抵銷，已逾原告請求之承攬報酬
    1, 128,388元，原告自不得再請求被告給付系爭工程之承攬
    報酬。
九、綜上所述，被告雖積欠原告系爭工程之承攬報酬1,128,388
    元，惟原告於依債之本旨移交其保管之材料予訴外人上琉公
    司前，發生系爭短少材料失竊之情形，被告以其對原告就系
    爭短少材料之損害賠償請求權1,188,880 元與原告之承攬報
    酬請求權抵銷，洵屬有據。從而，原告依據系爭工程之承攬
    報酬請求權，請求被告給付1,128,388 元及自起訴狀繕本送
    達翌日起至清償日止，按年息5%計算之利息，為無理由，應
    予駁回。
十、原告陳明願供擔保，請准宣告假執行，惟原告之訴既經駁回
    ，其假執行之聲請亦失所附麗，應併予駁回。
十一、因本案事證已臻明確，兩造其餘主張、陳述及所提之證據
      暨攻擊防禦方法，經本院審酌後，認與本案判斷結果無影
      響，均毋庸再予一一審酌，附此敘明。
十二、結論：本件原告之訴為無理由，依民事訴訟法第385 條第
      1 項前段、第78條，判決如主文。
中　　華　　民　　國　　94　　年　　4 　　月　　12　　日
                  民事第一庭    法　官　周舒雁
上列正本係照原本作成
如對本判決上訴，須於判決送達後20日內向本院提出上訴狀
中　　華　　民　　國　　94　　年　　4 　　月　　13　　日
                                書記官  張坤校
